【裁判字號】    99,上易,188
【裁判日期】    990818
【裁判案由】    確認通行權
【裁判全文】
臺灣高等法院臺中分院民事判決         99年度上易字第188號
上  訴  人  丁○○○
訴訟代理人  甲○○
被  上訴人  乙○○
            丙○○
上二人共同
訴訟代理人  林殷世律師
上列當事人間請求確認通行權事件，上訴人對於民國99年3月5日
臺灣台中地方法院98年度訴字第2350號第一審判決提起上訴，本
院於民國99年8月4日言詞辯論終結，判決如下：
    主  文
上訴駁回。
第二審訴訟費用由上訴人負擔。
    事實及理由
壹、聲明部分：
一、上訴人方面：(一)原判決廢棄。(二)被上訴人在第一審之訴駁回
    。
二、被上訴人方面：上訴駁回。
貳、陳述及理由部分：
一、被上訴人主張：
(一)、被上訴人乙○○所有坐落台中縣太平市○○段 507地號土地
    （下稱系爭 507地號土地），與被上訴人丙○○所有坐落同
    段476地號土地（下稱系爭476地號土地），均為不通公路之
    袋地，必須利用屬太平市○○路 381巷中段巷道之上訴人所
    有、同段501-2地號土地如原審附圖C案所示綠色部分土地（
    面積 196平方公尺，下稱系爭巷道），對外與台中縣太平市
    ○○路連絡。系爭巷道所屬之太平市○○路 381巷已供公眾
    通行數十年，且被上訴人乙○○所有系爭 507地號土地，係
    上訴人於民國（下同）62年4月10日分割自重測前太平段193
    -2地號土地後出售，上訴人於分割時即保留系爭巷道，供作
    系爭507地號土地（重測前為太平段 193-14地號）對外聯絡
    通行之用，是被上訴人乙○○所有系爭 507地號土地必須利
    用系爭巷道對外聯絡，為上訴人所允許及預見，詎上訴人竟
    於97年初在系爭巷道堆置障礙物，妨害被上訴人之通行。後
    系爭巷道經台中縣政府認定為「現有巷道」，台中縣警察局
    太平分局因而勸導上訴人改善，惟上訴人仍置之不理，台中
    縣警察局太平分局乃於97年 6月27日會同台中縣太平市公所
    清潔隊前往夾除路障恢復通行。其後上訴人對台中縣政府就
    系爭巷道屬「現有巷道」之認定提起行政爭訟，經臺中高等
    行政法院97年度訴字第 484號判決撤銷台中縣政府所為認定
    系爭巷道為「現有巷道」之行政處分，並認兩造就系爭巷道
    之通行糾紛，應屬袋地通行權問題，應依民事訴訟解決。按
    被上訴人乙○○在系爭 507地號土地上建有建物，從事加工
    製造事業，平常即有大型車輛進出，被上訴人丙○○則在系
    爭 476地號土地上種植大型喬木，亦需利用農業機具及車輛
    搬運，而有通行同段 505地號土地及系爭巷道對外聯絡之必
    要，且被上訴人業經取得訴外人即同段 505地號土地所有權
    人蔡宇吉之同意，得通行同段505地號土地，依系爭507、47
    6 地號土地目前之使用情形及位置、地勢、面積，以系爭巷
    道最寬約4公尺、較窄約3公尺多，對外聯絡太平市○○路，
    應為損害最少之處所及方法，因兩造就被上訴人得否以系爭
    巷道為對外通行之道路有所爭執，爰求為判決確認被上訴人
    對上訴人所有坐落台中縣太平市○○段501-2地號如附圖C所
    示綠色部分面積 196平方公尺土地有通行權，上訴人應容忍
    被上訴人通行上開土地，不得在上開土地設置地上物或為任
    何妨害被上訴人通行之行為。
(二)、在本院補充陳述：被上訴人乙○○所有系爭 507地號土地及
    被上訴人丙○○所有系爭 476地號土地，確無對外聯絡道路
    ，屬袋地等情，為兩造所不爭執，是被上訴人確有利用系爭
    381巷道即附圖所示C方案綠色線部分道路對外通行之必要。
    且數十年來，被上訴人均使用系爭巷道即附圖所示 C方案綠
    色線部分道路對外通行，該道路並無不能為通常使用之情形
    。再被上訴人丙○○在系爭 476地號土地種植黑板樹，目前
    樹高固有數公尺之高，隨時待價而沽，該樹種不可能高至30
    公尺（約 8樓高），若是如此之高，即便路寬八公尺，亦無
    法滿足所需，況樹木移植，均經修剪，搬運方法甚多，非必
    利用大型拖車始可搬運，上訴人抗辯附圖所示 C方案被上訴
    人無法為通常使用等語，顯無理由。被上訴人丙○○所有台
    中縣太平市○○段 476地號土地，亦經訴外人蔡宇吉同意得
    經由其所有同段 505地號土地通行至系爭巷道，故被上訴人
    丙○○一併利用系爭巷道對外通行，並不致造成上訴人額外
    之負擔或損害，且亦無庸再通行其他訴外土地，滋生訴外人
    土地額外之負擔或損害，是被上訴人丙○○所有之系爭 476
    地號土地，以通行系爭巷道對外與公路連絡，屬於對周圍鄰
    地損害最少之通行方式。
二、上訴人則以：
(一)、上訴人所有同段 501-2地號土地，早期與周圍鄰地皆為供農
    業耕作使用，為供搬運農作物之需要，故保留系爭巷道作為
    田埂及供堆放、搬運農作物並鄰地使用，96年 9月間至同年
    11月29日期間，系爭巷道因遭被上訴人乙○○與訴外人蔡宇
    吉圍堵佔用，雖經上訴人提出抗議，但被上訴人乙○○與蔡
    宇吉皆置之不理，經上訴人申請鑑界，復於97 年3月間向台
    中縣政府提出陳情，經主管機關確認系爭巷道非現有巷道，
    被上訴人乙○○不服，再於97年 4月間向台中縣政府提出陳
    情，主管機關卻改認系爭巷道為現有巷道，經上訴人提起行
    政爭訟，終經臺中高等行政法院以97年度訴字第 484號判決
    撤銷台中縣政府所為系爭巷道屬現有巷道之行政處分。又被
    上訴人主張對系爭巷道有通行權，惟依民法第 787條規定，
    袋地所有權人通行他人土地，必須於通行必要範圍內，擇周
    圍地損害最少之處所及方法為之，被上訴人乙○○所有系爭
    507地號土地及上訴人丙○○所有系爭476地號土地，距離成
    功路之距離，均遠較距建興路之距離明顯為大，被上訴人經
    由系爭巷道通往成功路需使用上訴人所有系爭巷道之土地面
    積，亦遠較經由蔡宇吉所有同段 642-3地號土地通行至建興
    路需使用之土地面積為多，且同段505地號、642-3地號土地
    皆為蔡宇吉所有，蔡宇吉於96年9月後即在同段642-3地號土
    地自闢道路而可通往建興路，被上訴人捨近求遠，並擇需使
    用他人土地面積較大之方式為通行，與上開規定不符，被上
    訴人應以如原審附圖 A案所示通行至建興路方屬合理，如被
    上訴人乙○○堅持通行至成功路，以系爭 507地號土地之位
    置，以原審附圖 B案所示亦足供被上訴人乙○○通行使用等
    語，資為抗辯。
(二)、在本院補充陳述：主張採用附圖 B方案，被上訴人乙○○的
    507 地號建物大門可改由21弄的方向與成功路聯絡，如果被
    上訴人乙○○覺得迴車不便，上訴人願讓出 1-2公尺土地，
    以方便被上訴人利用。另被上訴人丙○○之 476號土地可經
    由訴外人蔡宇吉所有之 642-3地號土地對外與太平市○○路
    聯絡，無須經過系爭501-2地號土地對外聯絡等語。
三、按確認法律關係之訴，非原告有即受確認判決之法律上利益
    者，不得提起之，民事訴訟法第247條第1項定有明文。所謂
    即受確認判決之法律上利益，係指法律關係之存否不明確，
    原告主觀上認其在法律上之地位有不安之狀態存在，且此種
    不安之狀態，能以確認判決將之除去者而言（最高法院52年
    台上字第1240號判例參照）。本件被上訴人主張系爭 507地
    號土地、系爭 476地號土地均為袋地，對上訴人所有系爭巷
    道有通行權存在等語，則經上訴人否認，並以前詞抗辯，是
    兩造就被上訴人所有之上開土地得否對上訴人主張通行權之
    私法上法律關係存否，因有爭執而不明確，而兩造此項爭執
    ，致被上訴人對上訴人所有系爭巷道得否主張通行權之法律
    上地位顯有不安之狀態，且被上訴人此項不安之狀態得以確
    認判決除去之，故被上訴人提起本件訴訟有即受確認判決之
    法律上利益，合先敘明。
四、下列事項為兩造所不爭執，且有土地登記謄本、地籍圖謄本
    、照片、臺中高等行政法院97年度訴字第 484號判決、同意
    書等件附在原審卷可稽（見原審卷第11-18頁、第22-39頁）
    ，堪信為真正：
(一)、坐落台中縣太平市○○段 507地號土地為被上訴人乙○○所
    有、同段 476地號土地為被上訴人丙○○所有，且上開二土
    地均為不通公路之袋地。
(二)、上訴人所有同段 501-2地號土地上之系爭巷道前經臺中高等
    行政法院97年度訴字第 484號判決撤銷台中縣政府關於認定
    系爭巷道為現有巷道之行政處分。
(三)、訴外人蔡宇吉同意被上訴人丙○○所有之系爭 476地號土地
    得通行蔡宇吉所有之同段505地號土地對外通行。
五、至於被上訴人主張系爭507地號土地、476地號土地為與公路
    連絡對外通行，而有通行系爭巷道之必要，上訴人則抗辯系
    爭巷道並非被上訴人對外與公路連絡最近之道路，且非擇周
    圍地損害最少之通行方式等語。是本件兩造爭點為：被上訴
    人主張通行上訴人所有系爭501-2地號土地上如附圖所示C方
    案綠色部分土地即系爭巷道，是否有理由？經查：
(一)、按土地因與公路無適宜之聯絡，致不能為通常使用者，土地
    所有人得通行周圍地以至公路，民法第787條第1項定有明文
    。上開規定之土地所有人之通行權，即謂之袋地通行權，而
    依上開規定觀之，土地所有人之土地與公路隔離，全無進出
    之通路或雖有進出之通路，但不適宜者，土地所有權人即得
    主張袋地通行權。經查，被上訴人所有之系爭507地號、476
    地號土地均為與公路無適宜連絡之袋地，為兩造不爭執之事
    實，已如前述，且有土地登記謄本、地籍圖謄本附在原審卷
    卷可稽（見原審卷第 12-17頁）。再被上訴人乙○○所有之
    系爭507地號、被上訴人丙○○所有之系爭476地號土地，目
    前均以系爭巷道所屬之太平市○○路 381巷對外通行至太平
    市○○路，亦經本院、原審會同兩造及台中縣太平地政事務
    所勘驗測量現場屬實，製有勘驗測量筆錄、現場簡圖、台中
    縣太平地政事務所98年12月30日平地測字第0980011155號函
    及所附土地複丈成果圖、99年6月18日平地測字第098000447
    5 號函及土地複丈成果圖附在原審卷及本院卷為佐（見原審
    卷第63-69頁、本院卷第38-39頁、第48-50頁） ，上開事實
    自均堪信為真正。
(二)、次按因土地一部之讓與或分割，而與公路無適宜之聯絡，致
    不能為通常使用者，土地所有人因至公路，僅得通行受讓人
    或讓與人或他分割人之所有地。數宗土地同屬於一人所有，
    讓與其一部或同時分別讓與數人，而與公路無適宜之聯絡，
    致不能為通常使用者，亦同，民法第789條第1項亦有明文。
    民法第 789條之立法意旨，乃因土地所有人讓與土地之一部
    或分割土地時，就其可能造成不能與公路為適宜之聯絡之情
    形，為其能預見而得事先安排，土地所有人不能因自己之讓
    與或分割土地之任意行為，導致對當事人以外之其他土地所
    有人造成不測之損害；此法條所規定之通行權性質上乃土地
    之物上負擔，隨土地而存在，土地所有人將土地分割成數筆
    ，同時或先後讓與數人，應仍有該法條規定之適用（最高法
    院89年台上字第756號、98年台上第348號判決意旨參照）。
    經查：
  1.上訴人於60年8月28日因繼承而取得重測前太平段193-2地號
    土地所有權，上訴人於62年 4月10日申請將重測前之太平段
    193-2地號土地分割，因分割而增加太平段193-14地號、194
    -13地號土地，上訴人並於62年4月21日將其中太平段193-14
    地號土地出賣予訴外人周林寶貴一節，有土地登記簿影本一
    份在原審卷為佐（見原審卷第84、85頁），嗣上開太平段19
    3-14地號土地於74年重測後改編為太平市○○段 507地號，
    並輾轉由被上訴人乙○○於83年 3月21日取得所有權之事實
    ，亦有土地登記第二類謄本在原審卷為佐（見原審卷第15頁
    ），而上訴人所有之太平段 193-2地號土地則於74年重測後
    改編為信平段 501地號土地，其後再因上訴人申請分割而增
    加同段 501-1地號、501-2地號、501-3地號等地號一節，亦
    有被上訴人提出之土地登記謄本在原審卷可憑（見原審卷第
    53頁），並為上訴人所不爭執，由上開登記及分割過程得知
    ，被上訴人乙○○所有之系爭 507地號土地與上訴人所有之
    501-2地號土地，原均為重測前之太平段193-2地號土地之一
    部分，嗣因上訴人於62年間分割出原地號為193-14地號之50
    7 地號土地出售予訴外人周林寶貴，嗣再輾轉由被上訴人乙
    ○○於83年3月21日取得所有權等情，參以前述，上開507地
    號係袋地，既為兩造所不爭，自堪認係因前開分割造成系爭
    507 地號土地成為與公路不相通之袋地，是依前開規定，被
    上訴人乙○○所有系爭 507地號土地自僅得通行上訴人所有
    之上開 501-2地號土地以至公路，再被上訴人乙○○雖非直
    接由上訴人取得系爭 507地號土地之所有權，而係事後輾轉
    取得系爭 507地號土地之所有權，然基於通行權乃土地之物
    上負擔之性質，及被上訴人乙○○僅得通行讓與人或他分割
    人之所有土地，不得對上訴人或上訴人之受讓人以外之人所
    有土地主張通行權之情形下，上訴人自不得拒絕被上訴人乙
    ○○所有之系爭507地號土地通行上訴人所有同段501-2地號
    土地以至公路。是上訴人在原審以被上訴人乙○○通行系爭
    巷道至太平市○○路，就通行至公路之距離、通行需用土地
    面積均非最小，應由附圖 A案所示綠色部分經訴外人蔡宇吉
    所有同段 642-3地號土地通行至太平市○○路等語，自屬無
    據。另上訴人在本院抗辯被上訴人乙○○若應通行其所有之
    501-2 地號土地通往公路，則亦應採用對上訴人損害較小之
    方案即通行附圖B綠色部分之土地即可，而無庸採用附圖C案
    綠色部分面積較大之土地等語。惟查，系爭 507地號土地上
    有被上訴人乙○○所有之工廠廠房，目前供生產產品使用中
    ，除面臨台中縣太平市○○路381巷、及381巷21弄外，未與
    其他道路相鄰一節，有原審勘驗測量筆錄及簡圖、本院勘驗
    筆錄及簡圖在卷為佐（見原審卷第64、65頁、本院卷第38、
    39頁），若依上訴人上開抗辯採用附圖 B所示方案，則被上
    訴人乙○○僅只能由系爭 507地號土地西北上方之角落出入
    上開 381巷再通往成功路，對於經營工廠有車輛出入之被上
    訴人乙○○，自屬不便，亦不安全，而無可採。況查，被上
    訴人所有之系爭507地號土地與上訴人所有之同段501-2地號
    土地，原均屬重測前太平段 193-2地號土地，因上訴人先後
    自行申請分割而造成 507地號為袋地，已詳前述。而上訴人
    於62年間自重測前太平段193-2地號土地分割出之193-14 地
    號即系爭 507地號土地時，因上訴人之土地都是在種植甘蔗
    、稻米、荔枝等農物，為供搬運農作物之需要及供鄰地使用
    ，才會在 507地號土地前面保留部分土地，及上訴人保留系
    爭道路係對鄰地的友善行為等情，亦為上訴人在原審自陳在
    卷（見原審卷第74頁正反面），顯然上訴人於62年間由193-
    2地號土地分割出太平段193-14地號即507地號土地時，對於
    分割出之193-14地號即 507地號土地將因分割而成為與公路
    不相通之袋地一節知之甚詳，並因此而保留系爭巷道以供分
    割後之193-14地號即 507地號土地通行及其自己搬運農作物
    使用。本院審酌系爭巷道地形狹長，並不利於開發或建築房
    屋使用，上訴人保留系爭道路之初顯係以系爭巷道作為通行
    道路之意思，甚為明顯，上訴人抗辯如附圖 B案所示綠色部
    分之土地已足以供被上訴人乙○○通行使用，不但有違上訴
    人在分割出太平段193-14地號即 507地號土地時預留系爭道
    路為 507地號土地通行道路之本意，亦有違誠信原則，所辯
    自無可採。綜上，依民法第789條第1項規定及該條立法意旨
    以觀，認被上訴人乙○○主張其所有系爭 507地號土地就系
    爭巷道（即如附圖 C案所示綠色部分土地）有通行權存在，
    符合上訴人分割出售 507地號土地並預留通路之原意，亦較
    符合507地號土地之使用。
  2.再查，被上訴人丙○○所有之系爭 476地號土地亦為袋地，
    為兩造在原審所不爭，並經原審及本院勘驗屬實，已如前述
    ，上訴人再在本院抗辯系爭 476地號土地並非袋地等語，自
    無可採。再查，被上訴人丙○○所有之系爭 476地號土地，
    與被上訴人乙○○所有之系爭 507地號土地中間相隔訴外人
    蔡宇吉所有之同段505地號土地，只要通過蔡宇吉所有之505
    地號土地，即可連接系爭道路通往太平市○○路一節，有原
    審及本院之前開勘驗筆錄在卷為佐。再被上訴人丙○○業經
    505地號土地所有權人蔡宇吉之同意通行使用同段505地號土
    地，亦有蔡宇吉出具之同意書影本 1份在原審卷為證（見原
    審卷第37頁），被上訴人丙○○只要經過 505地號土地即可
    通行至系爭巷道，其一併利用系爭巷道對外通行，並不致造
    成上訴人額外之負擔或損害，是被上訴人丙○○所有之系爭
    476 地號土地，以通行系爭巷道對外與公路連絡，亦屬於周
    圍鄰地損害最少之通行方式，被上訴人丙○○請求確認其對
    上訴人所有之系爭道路有通行權存在，自屬有據。至於上訴
    人抗辯被上訴人丙○○可於通過 505地號土地後再利用訴外
    土地即同段642-3地號土地通往太平市○○路，或是由476地
    號土地南側經由同段 648地號土地通往建成街，不應通行上
    訴人所有之系爭道路等語。惟查，同段 642-3地號土地係訴
    外人所有土地，面積僅有83平方公尺一節，有土地登記第二
    類謄本在原審卷為佐（見原審卷第50頁），若供為道路使用
    ，該土地幾不能再為其他利用，對所有權人所造成之損害不
    能謂不大，縱認目前因所有權人未為其他利用而為空地狀態
    且得由該土地通行至太平市○○路，亦屬暫時狀態，不得認
    該土地所有權人已同意該土地供為道路使用，本院審酌上訴
    人所有之系爭道路業經編為 381巷，供為道路通行已久，雖
    經台中高等行政法院以97年度訴字第 484號判決撤銷台中縣
    政府所為認定系爭巷道為「現有巷道」之行政處分，然不影
    響系爭道路供507地號土地及上訴人所有之501-2地號通行已
    久之事實，是被上訴人丙○○經過 505地號土地後再利用系
    爭道路通往太平市○○路，對上訴人造成之損害顯然小於利
    用其他訴外土地之損害，上訴人抗辯被上訴人丙○○得利用
    642-3地號土地通往太平市○○路，得利用648地號土地通往
    建成街，而無須通行系爭道路等語，自無可採。
(三)、綜據上述，被上訴人乙○○請求確認其所有之系爭 507地號
    土地、被上訴人丙○○請求確認其所有之系爭 476地號土地
    ，對上訴人所有之同段501-2地號土地如附圖C案所示綠色部
    分（即系爭巷道）土地有通行權存在，並請求上訴人容忍被
    上訴人通行系爭巷道，不得於系爭巷道設置地上物或為任何
    妨害被上訴人通行之行為，為有理由，應予准許。原審因而
    判決上訴人敗訴，核無不合。上訴論旨指摘原判決不當，求
    予廢棄改判，為無理由，應予駁回。
六、本件事證已臻明確，兩造其餘主張攻擊防禦方法及舉據，經
    審核後認不影響本件判決結果，爰不予一一論列，併予敘明
據上論結，本件上訴為無理由，依民事訴訟法第449條第1項、第
78條，判決如主文。
中    華    民    國    99    年    8     月    18    日
                  民事第六庭    審判長法  官  袁再興
                                      法  官  盧江陽
                                      法  官  陳賢慧
以上正本係照原本作成。
不得上訴。
                                      書記官  吳麗琴
中    華    民    國    99    年    8     月    18    日

司法院資訊處製作；財團法人民間司法改革基金會備份。
